行　政　法　院　判　決　　　　　　　　　　　　　　八十八年度判字第二○六號
　　原　　　告　甲○○
　　被　　　告　財政部臺灣省南區國稅局
右當事人間因綜合所得稅事件，原告不服行政院中華民國八十七年六月四日台八十七
訴字第二七七二九號再訴願決定，提起行政訴訟，本院判決如左︰
　　主  文
原告之訴駁回。
　　事  實
緣原告七十九年度綜合所得稅結算申報，漏報取自國防部中山科學研究院（以下簡稱
中科院）之薪資所得計新台幣（下同）二一○、五五八元，被告乃核定補徵稅額一○
、六四八元。原告不服，申經復查結果，未准變更，循序提起訴願、再訴願，亦遭決
定駁回，遂提起行政訴訟，茲摘兩造訴辯意旨於次：
原告起訴意旨略以︰一、系爭所得應免徵所得稅：１、按所得稅法第四條第八款規定
：「左列各種所得，免納所得稅：一、．．．，八、中華民國政府或外國政府，國際
機構、教育、文化、科學研究機關、團體，或其他公私組織，為獎勵進修、研究或參
加科學或職業訓練而給與之獎學金及研究、考察補助費等。但受領之學金或補助費
，如係為授與人提供勞務所取得之報酬，不適用之。」因此，本件系爭「品位加給」
所得是否具研究補助費之性質，而合於免稅之規定，自應探究其實質。查上開免稅條
款立法意旨，在對於從事研究開發工作者，予以租稅優惠，以便提昇國家科技水準，
並改善社會生活條件。細究中科院所研發者，乃及國家安全、全民福祉之國防科技
，非一般民生科技所可比擬，而一般科技之研發尚且予以租稅優惠，舉輕以明重，本
案之研發自應給予更高之優渥與勵，故而本案原告所領取之品位加給（或技術津貼
），均為研究補助費，應合於免稅優惠之立法目的，依法免納所得稅。２、被告認定
系爭所得為應稅所得，其所依據者為財政部六十八年十一月二十一日台財稅字第三八
五○一號函釋「一、凡依職級按月、定額發給者，屬研究人員之薪資所得，應辦理扣
繳，並於年度申報綜合所得稅。二、如係按研究計畫個案給付，並非通案、按職級、
按月給付者，則為研究補助費，依法可免納所得稅。．．．」，依該函釋內容以察：
Ａ、如前開所述，本件系爭所得究竟是否屬免稅之研究補助費，首先應審查該項所得
給付之本質，而非給付之方式，原處分機關及訴願決定機關以法律未規定之要件限制
免稅之認定標準，顯然與「租稅法定主義」有違。Ｂ、系爭「品位加給」（或技術津
貼）之本質為何，給付機關遠比其他機關清楚，本件系爭所得既經發放單位認定為免
稅所得，自足堪採信，且十數年來扣繳機關及徵、納雙方均如此認定，財政部亦從無
異議，益證該項所得確為免稅之研究補助費無疑。Ｃ、姑且不論本件系爭之品位加給
（或技術津貼）本質為何，但就中科院自申請及至發放該項所得予員工之過程觀之，
亦合於上開財政部函釋說明第二點免納所得稅之要件，按本案研究補助費係以「個案
」申請，換言之，是針對每個研究計劃個別申請，且其發放方式是依各個員工對各個
不同之專案所作之各別貢獻程度，分別發放，因此，在不同之專案中，各參與員工所
領取之研究補助費，並不固定，亦即並非定額給付。又研究補助費依其性質原應依各
階段進度，分別給予，但國防科技之研發乃經年累月始能獲得成果（短者三年五年、
長者逾十年），倘堅持該原則，將置員工生活於不顧，有鑒於此，在會計上乃依員工
參與程度不同，分別計算獎勵津貼之金額採按月給付，此乃權衡變通之辦法，惟中科
院係專案個別申請研究補助費，且按研究計畫個案分別給付，應無疑義，由上述得知
，本件之品位加給（或技術津貼）所得，依該函釋應屬免稅範圍。二、系爭所得是依
研究計畫個案給付：再訴願決定認「中科院給付非軍職員工之品位加給及技術津貼之
所得，屬經常性研究補助費給與，且依職級按月定額支給，．．．核非免稅之薪資所
得，．．．」惟查：１、所謂「按職級給付」，乃鑑於參與研發者能力、經驗、資歷
等各不相同，故有不同之獎勵，中科院為求客觀之標準，因此訂有職等，是以焉能倒
果為因，以有職等之訂定，並依此作為研究補助費之發放標準，即否定研究補助費之
本質，該項認定顯與論理法則有違。２、又「按月給付」者，實乃國防科技研發成果
之顯現需經漫長時間，倘不採按月支領，顯然不足以維持研究人員之生活，為此，被
告及訴願、再訴願機關以此法律未規定之免稅要件強加入本件免稅之認定，已屬違背
「租稅法定主義」，又無國防科技研發之特性，徒以發放方式之固定與否為免稅認
定之標準，亦嫌速斷。３、況且該系爭所得，乃中科院分別依個案計畫編列預算，換
言之，即係按研究個案而非通案編列預算。至中科院核發方式為何乃著重於員工實際
生活所需，並不影響該系爭所得之本質，被告及再訴願機關以核發方式否定所得之本
質，顯不符依法課稅原則。三、本案係就七十九年度之綜合所得稅短報作成處分，而
中科院扣繳「品位加給」及「技術津貼」所得是於八十三年應財政部臺灣省北區國稅
局之請，就當（八十三）年度先行扣繳，然該項所得是否應稅，現仍爭議中，被告以
事後且尚未定讞之行為，追溯作為處分及復查決定之依據，顯然有悖法律不溯既往原
則。況且原告於當年度申報所得稅時，即依當年度扣繳憑單辦理，而今距前申報日期
四年後，中科院復掣發扣繳憑單，其掣發原因為何，所據法令為何，在在不詳，而被
告卻依此為補稅理由，實屬牽強。被告及其上級機關怠於事實之認定，而以扣繳憑單
之掣發與否為課稅之認定標準，實有悖依法課稅原則。四、政府機關對人民之信賴利
益應予以保護：１、查本案品位加給（或技術津貼）應否課徵所得稅，早在民國六十
八年財政部即擬具辦法報行政院六十八年十一月八日台六十八財第一一二○四號函准
備查在案，並以台財稅第三八五○一號函復國防部，中科院秉此遵循往例，就系爭所
得仍依法認定為免稅，因此，並未開立扣繳憑單給原告。甚者，稅捐稽徵人員逐年審
閱中科院相關之會計資料，對系爭金額未予扣繳乙節，均未予置喙，顯證稅捐稽徵人
員同意中科院對該所得性質認定為研究補助費，屬免稅範圍，是屬合法、適當。又八
十一年十一月三日中科院尚以中科院（八十一）訓誠字第一六八七三號函財政部臺灣
省北區國稅局，檢送有關研究補助費之相關資料及其性質證明，以證實該筆研究補助
費應屬免徵所得稅範圍，該局亦無疑義。顯然原告對系爭所得免納所得稅之信賴利益
應受保護。２、再就財稅機關之作為以觀，除前項所述外，財政部賦稅署於八十年一
月四日就納稅義務人所提出中科院非軍職人員薪資未盡合理之建言，移交桃園縣稅捐
稽徵處查明，經該處大溪分處派員瞭解調查結果略以：據中科院稱其員工薪資係分本
俸及品位加給（研究補助費）兩部分，本俸依法課稅，至品位加給依所得稅法第四條
第八款規定，依法免納所得稅。並函復納稅義務人略以：中科院員工研究加給係政府
為獎勵科技人員科技研究工作之補助費，此研究補助費台端建議應改成單一薪俸核課
綜合所得稅，以健全所得稅制，此案俟所得稅法修正時將一併建議上級單位參採。按
對於法律之規定有疑義者，自當以命令補充之，本案系爭所得依上開所陳，迨至民國
八十年稅捐機關仍為免稅所得，因此，法律見解或行政命令縱有變更，亦應詳述理
由，重新發布，並自新函令頒布日生效，否則人民財產權之保障，將無所依歸。３、
溯自八十一年七月一日財政部臺灣省北區國稅局成立，對中科院給付之「品位加給」
與「技術津貼」究竟可否適用所得稅法第四條第八款規定免課所得稅，滋生疑義，乃
於八十二年四月十五日北區國稅三第八二○○七三○七號函財政部建議「考量中科院
薪給制度對研究補助費性質之加給未按個案給付，致應列入課稅範圍之因素，採不溯
既往原則；明定自八十二年度起，中科院非軍職人員研究補助費性質之品位加給、技
術津貼均應列入薪資所得扣繳範圍，並應依法申報綜合所得稅。」按：Ａ、政府機關
乃屬一體，尚不得因編制之改變，而否認前者之作為，是以在未有新函令發布前，自
不應編制之改變，肆意將免稅所得改列為應稅所得。Ｂ、財政部臺灣省北區國稅局亦
坦承系爭品位加給（及技術津貼）究竟是否合於免稅要件滋生疑義，如此自應由主管
機關函釋清楚，在未函釋前，自應依往例就有利人民部分，從優適用。Ｃ、財政部臺
灣省北區國稅局於該函中亦建議「採不溯既往原則：明定自八十二年度起．．．」，
洵證以往有利納稅義務人之行為效果，不應剝奪，並且應自「明定」課稅之時點後，
始行通知依法申報。為此請判決撤銷原處分及一再訴願決定等語。
被告答辯意旨略謂︰一、本件原告為中科院非軍職員工，七十九年度領取中科院薪資
所得，其中二一○、五五八元屬「品位加給」，為原告所不爭。而查中科院之預算雖
分別依計畫編列人事費支應其員工之各項給與，實際上領受科技品位加給或技術津貼
之非軍職人員，無論配屬之單位或參與不同計畫，悉依該院所訂「科技人員品位加給
支給標準表」、「技術員薪給標準表」之等級，每月按級定額領取科技品位加給或技
術津貼。且該院與其聘僱人員之約定事項亦載明所指薪給，除實物代金及眷補費外，
包括全部給與，此業經財政部臺灣省北區國稅局派員前往該院現場查閱資料瞭解無誤
，並為中科院八十一年十一月三日（八十一）訓誠字第一六八七三號函中所明示，是
系爭「品位加給」自始即屬薪資所得。至原告訴稱本案之研究補助費係針對每個研究
個別申請，且其發放方式是依各個員工對各個不同之專案所作之各別貢獻程度，分別
發放，因此，在不同之專案中，各參與員工所領取之研究補助費，並不固定，亦即並
非定額給付一節，顯非事實，仍應依法合併申報繳稅。二、原告主張稅捐稽徵人員依
所得稅法第九十五條規定，逐年審閱中科院會計資料，對系爭金額未予扣繳乙節，均
未予置喙，顯證稅捐稽徵人員同意中科院對該所得性質認定為研究補助費，屬免稅範
圍。經查：納稅義務人如有所得稅法第十四條第二項各類之所得，即應依同法第七十
一條規定申報納稅，而所得稅法第九十五條之規定，僅係為加強課稅資料之正確性，
授予稽徵機關調查及督促扣繳義務人確實依規定扣繳，是不可因稽徵機關未為調查或
督促扣繳義務人，即認納稅義務人就其取得之所得不負申報納稅之義務。三、課稅與
否應由稽徵機關依法認定，非可由事業團體或機關自行認定。因之，原告所稱「本件
系爭所得既經發放單位國防部中山科學研究院認定為免稅所得，自足堪信實」一節，
顯屬誤解。四、納稅義務人對於依法應課稅之所得有短漏之情事者，稽徵機關依稅捐
稽徵法第二十一條規定有五年核課期間，非以扣繳憑單之有無，為課稅之依據。因之
，原告所稱：「而今距前申報日期五年後，中科院復掣發扣繳憑單，其掣發原因為何
，所據法令為何」亦為對法律規定不瞭解所致。五、另按主張信賴保護原則者，須相
對人有值得保護之信賴，蓋任何人均不得因自己之違法行為而獲得利益。本件系爭所
得財政部並未明釋其為免稅所得，且嗣後財政部臺灣省北區國稅局大溪稽徵所又多次
函請中科院提示七十七年至八十二年支付非軍職員工「科技品位加給」及「技術津貼
」之扣繳暨免扣繳憑單等資料供核，係因中科院提供不確實之資訊（未依法扣繳）所
致，因之不得主張信賴保護。從而，被告依稅捐稽徵法第二十一條規定及前揭財政部
函釋示意旨，依法核課，並無違誤。六、綜上所述，本件原告之訴為無理由，為此請
求判決駁回等語。
    理  由
一、按中華民國政府或外國政府，國際機構、教育、文化、科學研究機構、團體，或
其他公私組織，為勵進修、研究或參加科學或職業訓練而給與之學金及研究、考
察補助費等所得，免納所得稅。但受領之學金或補助費，如係為授與人提供勞務所
取得之報酬，不適用之，為行為時所得稅法第四條第八款所規定。又凡公、教、軍、
警、公私事業職工薪資及提供勞務者之所得，為薪資所得，該項所得之計算，以在職
務上或工作上取得之各種薪資收入為所得額；前項薪資包括薪金、俸給、工資、津貼
、歲費、金、紅利、各種補助費及按月或按年分期給付之退休金或養老金。但為雇
主之目的，執行職務而支領之差旅費、日支費及加班費不超過規定標準者，及依同法
第四條規定免稅之項目，不在此限，復為同法第十四條第一項第三類所明定。本件被
告以原告七十九年度綜合所得稅結算申報，漏報取自中科院之薪資所得計二一○、五
五八元，乃核定補徵稅額一○、六四八元。原告訴稱系爭所得係研究補助費，依行為
時所得稅法第四條第八款規定，應屬免稅所得。又本案研究補助費係以個案申請，且
其發放方式是依各個員工對各個不同之專案所作之各別貢獻程度，分別發放，並非定
額給付，於會計上採按月給付僅屬權衡變通辦法，其性質符合財政部六十八年十一月
三十日台財稅第三八五○一號函釋免納所得稅。稽徵機關逐年至中科院查閱相關會計
資料，對系爭所得未予扣繳一節未予置理，顯然同意系爭研究補助費係屬免稅所得，
乃竟於經過數年後始為應稅主張，有違信賴原則。另中科院扣繳「品位加給」及「技
術津貼」所得是於八十三年應財政部臺灣省北區國稅局之請，就當（八十三）年度先
行扣繳，然該項所得是否應稅，現仍爭議中，被告竟就本案七十九年度之綜合所得稅
短報作成處分，顯然有悖法律不溯及既往原則；且於法律規定有疑義而以命令補充時
，應自新函令頒布之日生效，本件認定課稅標準既未明確，不宜追溯補徵系爭所得稅
云云。惟查中科院之預算雖分別依計畫編列人事費支應其員工之各項給與，實際上領
受科技品位加給或技術津貼之非軍職人員，無論配屬之單位或參與不同計畫，悉依該
院所訂「科技人員品位加給支給標準表」、「技術員薪給標準表」之等級，每月按級
定額領取科技品位加給或技術津貼。且該院與其聘僱人員之約定事項亦載明所指薪給
，除實物代金及眷補費外，包括全部給與，其非軍職人員所領受之科技品位加給或技
術津貼，核屬因提供勞務所取得之報酬，應無行為時所得稅法第四條第八款免納所得
稅規定之適用。再查財政部臺灣省北區國稅局於八十二年間派員前往該院瞭解結果，
其支付非軍職人員之科技品位加給及技術津貼確係按月給付方式，復經中科院八十一
年十一月三日（八十一）訓誠字第一六八七三號函致財政部臺灣省北區國稅局，說明
該院各類薪資扣繳所得稅狀況以：該院於年度開始即訂有各項研究計畫，並按照研究
計畫逐月實施。各項研究計畫除一般經費外，為獎勵科技人員竭盡心智參與研發工作
，另編列研發人員研究補助費及技術津貼。為便利作業，研發人員研究補助費係採按
月發放方式，再經由成本歸戶手續，回歸計畫預算內（研究補助費採個案給付，必將
增加人力及作業之負擔，不符經濟效益）等語，足見中科院給付非軍職員工之品位加
給及技術津貼之所得，屬經常性研究補助費給與，且依職級按月定額支給，為提供勞
務所取得之報酬，依行為時所得稅法第四條第八款但書及第十四條第一項第三類之規
定，核非免稅之薪資所得。系爭應納稅款既未逾稅捐稽徵法第二十一條所定核課期間
，被告依上開行為時所得稅法規定，發單補徵稅款，即與租稅法定原則無違。又財政
部（六十八）台財稅第三八五○一號函釋已明白指出，凡依職級按月定額發給者，應
屬研究人員之薪資所得，所得人應申報課稅，並未就依職級按月定額給付之系爭所得
准予免稅之承諾。而稽徵機關怠於依所得稅法第九十五條規定調查督促扣繳義務人依
規定辦理扣繳，亦不意味有免納稅款之默示。綜上所述，本件原告依法應申報系爭所
得而未申報，被告依法補徵，即與信賴保護原則無違。從而被告依首揭規定補徵原告
稅款一○、六四八元，一再訴願決定遞予維持，均無違誤。原告起訴意旨難謂有理，
應予駁回。
據上論結，本件原告之訴為無理由，爰依行政訴訟法第二十六條後段，判決如主文。
中    華    民    國     八十八      年      一      月     二十九      日
                    行 政 法 院 第 四 庭
                                審 判 長 評  事      葉  振  權
                                         評  事      吳      仁
                                         評  事      吳  錦  龍
                                         評  事      林  家  惠
                                         評  事      吳  明  鴻
右  正  本  證  明  與  原  本  無  異
                                         法院書記官  阮  桂  芬
中    華    民    國     八十八      年      一      月     二十九      日
